最高法院刑事判決　　　　　　　　　　　　　　　九十一年度台上字第一二一○號
　　上　訴　人　甲○○
右上訴人因偽造文書等罪案件，不服台灣高等法院中華民國八十八年十一月十一日第
二審判決（八十八年度上訴字第三一二二號，起訴案號：台灣板橋地方法院檢察署八
十六年度偵字第一八○六三號），提起上訴，本院判決如左：
    主  文
原判決關於業務上侵占罪部分撤銷，發回台灣高等法院。
其他上訴駁回。
    理  由
一撤銷發回部分
本件原判決認定上訴人甲○○為設在台北縣永和市○○路一號五樓之幻力傳播股份有
限公司（下稱幻力公司）之實際負責人，於民國八十三年六、七、十月間與在美國註
冊登記之Prime Cablc Inc.（下稱Prime Cable 公司）先後簽訂如原判決附表（下稱
附表）一所示之五份授權協議書，約定幻力公司支付許可費後，由Prime Cable 公司
交付以Betacam SP NTSC 格式製成、如附表二所示之娛樂節目次母帶，並授予幻力公
司自簽約日起三年之有線電視節目播映權，期滿時由授權人取回全部次母帶。嗣上訴
人為轉售各該節目帶播映權牟利，竟分別於授權期間屆滿（詳如附表一授權許可年限
原本內容所載）前之八十六年四、五月間某日，意圖為自己不法之所有，明知由不詳
姓名人交付變造如附表一編號一、二、三、五之影本協議書（其變造方法係以影印原
本後將授權許可年限由三年改為五年，始日不變；或將始日挪後二年，授權許可年限
仍為三年，詳如附表一所示之內容），及偽造如附表一編號四之影本協議書（其偽造
方法除依前開方式塗改外，兼在影本上盜蓋Prime Cable 公司之鋼印文，並仿簽Prim
e Cable公司有代表權之Senior Vice President PAUL A. FRY台灣區總經理簡志雄之
英文Jean Jyh Sheng姓名），連同相關之節目單交與緯來企業股份有限公司（設台北
市○○街，下稱為緯來電視台）節目部採購承辦員林世瑜，兜售有線電視節目之播映
權，而行使偽造、變造私文書，足生損害於Prime Cable 公司，並將前開節目次母帶
交與緯來電視台人員試看，惟因節目內容不符緯來電視台需求而未訂約。嗣Prime Ca
ble 公司代表人湯偉經林世瑜通知，得悉上情，為保全各該節目帶，先於同年七月九
日徵得上訴人之同意，將原應於八十六年十月五日到期如附表一原本欄編號五所示協
議書（詳如附表二協議書五所示），放棄未到期之三個月授權期限利益，詎上訴人於
放棄上開期限利益及其餘協議書之授權期限於八十六年六月十四日、六月十四日、六
月三十日、七月三十一日陸續屆滿後，竟拒不返還如附表二所示之全部次母帶，並將
之隱匿於台北縣永和市○○路一號七樓而侵占入己等情，因而撤銷第一審關於行使偽
造私文書部分之判決，改判依行使偽造私文書及業務侵占牽連犯從一重論處上訴人意
圖為自己不法之所有，而侵占對於業務上所持有之物罪刑，固非無見。
惟查(一)原判決認定上訴人明知不詳姓名者所交付如附表一所示之偽造、變造之私文書
，連同相關之節目單，持向緯來電視台兜售有線電視節目之播映權，而行使偽造、變
造之私文書，足以生損害於Prime Cable 公司。如果無訛，該不詳姓名之人與上訴人
或幻力公司有何利害關係，何以甘冒違法？又依原判決所認定該第三人係以仿簽他人
姓名之手法以觀，該偽造文書者，應非不知情之第三人，則其與上訴人之間是否基於
共同犯意之聯絡而為之，攸關事實之認定與法律之適用，原判決未加釐清，自有可議
。(二)原判決認定附表一編號四之文書，除變造文書之內容外，兼在文書上盜蓋 Prime
Cable 公司之鋼印文（見原判決第二面倒數第二行），該鋼印既顯現Prime Cable 公
司名稱，即足以表示該公司之人格特性，此部分是否成立刑法第二百十七條之盜用印
章罪，其與偽造文書之間有何關連性，原審未加論述，自有理由不備之違誤。(三)刑法
第三百三十六條第二項之業務上侵占罪，以就業務上持有他人之物，變更意思而不法
據為自己或第三人所有為其構成要件。原判決既認定幻力公司於授權期間內就告訴人
交付之娛樂節目次母帶有播映權，並於期滿前持向緯來電視台兜售，而交與該電視台
製作播映帶。證人即緯來電視台業務員林世瑜證稱：「當初甲○○來推銷業務時，曾
抽幾支母帶給我們看，我們覺得不適當沒有買，後來我們請他來取回，他沒有前來取
回，才請湯先生（湯偉）取回，有請他簽名」，原判決亦只認定幻力公司於八十五年
間停業，同年七月五日將節目次母帶帶至台北縣永和市○○路一號七樓辦公室存放（
見原判決第九面），從未明上訴人有何變賣或處分行為，則上訴人是否已易持有為
所有之不法意圖而有刑法第三百三十六條第二項之適用，抑或僅為民事上債務不履行
之問題，原審未加釐清，遽以侵占罪論處罪刑，自不足以昭折服。上訴意旨指摘原判
決關於行使偽造文書及業務上侵占之牽連犯，從一重論處業務侵占部分不當，尚非全
無理由，應認此部分有撤銷發回更審之原因。至原判決理由三不另為無罪之部分，因
公訴人認此部分與前揭論罪科刑部分，有實質上一罪之關係，爰一併發回。又上訴人
所犯業務侵占重罪部分原不得上訴於第三審法院，然因與得上訴第三審之行使偽造文
書輕罪部分具有牽連犯關係，依審判不可分之原則，則對於重罪部分自應認為亦得上
訴於第三審法院，併予明。
二駁回部分
按刑事訴訟法第三百七十六條所列各罪之案件，經第二審判決者，不得上訴於第三審
法院，法有明文規定。經查本件上訴人甲○○被訴妨害公務罪部分，原審係以刑法第
一百三十五條第一項論處罪刑，核係刑事訴訟法第三百七十六條第一款所列之案件，
此部分既經第二審判決，自不得上訴於第三審法院，上訴人竟一併提起上訴，顯為法
之所許，應予駁回。
據上論結，應依刑事訴訟法第三百九十七條、第四百零一條、第三百九十五條前段，
判決如主文。
中      華      民      國    九十一    年      三      月      七      日
                              最高法院刑事第八庭
                                  審判長法官  莊  登  照
                                        法官  洪  明  輝
                                        法官  黃  一  鑫
                                        法官  魏  新  和
                                        法官  林  秀  夫
      右正本證明與原本無異
                                              書  記  官
中      華      民      國    九十一    年      三      月     十二     日
